臺灣臺南地方法院臺南簡易庭民事判決
109年度南簡字第1084號  
原      告  台新國際商業銀行股份有限公司

法定代理人  尚瑞強


訴訟代理人  蘇炳璁
被      告  李宥緯
上列當事人間代位分割遺產事件，本院於民國109年12月22日言
詞辯論終結，判決如下：
    主　　  文
原告代位債務人曾雪鈴就被繼承人李健盟所留遺產(即臺南市○○
區○○段000000000地號土地)辦理繼承登記。
被代位人曾雪鈴與被告李宥緯繼承被繼承人李健盟所留遺產(即
臺南市○○區○○段000000000地號土地)分割為分別共有，應有部分
各二分之一。
訴訟費用由被告負擔二分之一，餘由原告負擔。
    事實及理由
壹、程序方面
    被告經合法通知，未於言詞辯論期日到場，核無民事訴訟法
    第386條各款所列情形，爰依原告聲請由其一造辯論而為判
    決。
貳、實體方面
　一、原告主張：被代位人曾雪鈴對其負有債務，原告對曾雪鈴
      聲請強制執行後，因曾雪鈴無財產可供執行，經本院發給
      債權憑證；嗣曾雪鈴與被告繼承取得被繼承人李健盟所留
      遺產(即臺南市○○區○○段000000000地號土地；起訴狀將權
      利範圍「1分之1」誤載為「3分之1」；下稱系爭遺產)，
      卻怠未辦理繼承及分割登記，妨礙原告對系爭遺產為強制
      執行，爰依民法第242條及第1164條規定，代位曾雪鈴辦
      理繼承登記及請求分割遺產等語。並聲明：如主文第1項
      及第2項所示。
　二、被告未於言詞辯論期日到場或提出書狀作何陳述。
　三、法院的判斷
　　㈠曾雪鈴可以為全體繼承人的利益申請辦理繼承（公同共有
      ）登記，也可以請求將系爭遺產分割為分別共有。
　　　⒈繼承人為二人以上，部分繼承人因故不能會同其他繼承
        人共同申請繼承登記時，得由其中一人或數人為全體繼
        承人之利益，就被繼承人之土地，申請為公同共有之登
        記；土地登記規則第120條第1項前段訂有明文。李健盟
        於民國107年9月29日死亡，由配偶曾雪鈴及長男李宥緯
        繼承其所留系爭遺產（按：上述土地已是系爭遺產全部
        ；應繼分比例均為2分之1）之事實，業據原告提出臺南
        市○○區○○段000000000地號土地登記第一類謄本、繼承
        系統表、除戶謄本、戶籍謄本各1份為證（見本院卷第3
        7頁、第39頁、第41頁、第43頁），復有財政部南區國
        稅局新化稽徵所109年9月9日南區國稅新化營所字第109
        1551102號函暨附件1份在卷可稽（見本院卷第45頁至第
        48頁），應堪認定。依土地登記規則第120條第1項前段
        規定，如被告李宥緯因故不能會同共同申請繼承登記時
        ，曾雪鈴得獨自就系爭遺產申請為公同共有之登記。
　　　⒉繼承人有數人時，在分割遺產前，各繼承人對於遺產全
        部為公同共有；繼承人得隨時請求分割遺產，但法律另
        有規定或契約另有訂定者，不在此限；民法第1151條及
        第1164條定有明文。遺產分割，係以消滅遺產公同共有
        關係為目的，除被繼承人以遺囑禁止繼承人分割之遺產
        ，及繼承人全體以契約約定禁止分割之遺產外，應以全
        部遺產為分割對象；又所謂「得隨時請求分割」，依民
        法第829條及第830條第1項規定，應解為包含請求終止
        公同共有關係在內，俾繼承人之公同共有關係歸於消滅
        而成為分別共有，始不致與民法第829條所定旨趣相左
        ，不失繼承人得隨時請求分割遺產之立法本旨。本件既
        無證據可認有上述不得分割遺產之情形，曾雪鈴自得依
        民法第1164條請求將系爭遺產分割為分別共有。
　　㈡原告是曾雪鈴的債權人，曾雪鈴怠於辦理繼承登記及分割
      遺產，影響原告聲請對曾雪鈴財產強制執行的權利，有保
      全債權的必要，所以原告得以自己名義代位曾雪鈴辦理繼
      承登記及分割遺產。申請辦理繼承登記部分，本來應該直
      接由原告向主管機關申請即可，惟主管機關於實務上通常
      需要法院裁判才願意辦理，本院審酌必須先辦理繼承登記
      以後才能分割遺產，如果讓原告依循相關法律規定請求救
      濟（例如：提起訴願及行政訴訟等），將會非常浪費原告
      的時間和勞力，基於審級制度與訴訟經濟原則，勉強同意
      於判決主文中併為諭知，但仍應由主管機關依法辦理才是
      正確的作法，主管機關不應強求當事人獲得勝訴判決後才
      願意辦理，特別在此說明。
　　　⒈債務人怠於行使其權利時，債權人因保全債權，得以自
        己之名義，行使其權利；該債權人之權利，非於債務人
        負遲延責任時，不得行使；民法第242條前段及第243條
        前段定有明文。此項代位權行使之範圍，不以保存行為
        為限，凡以保存或實行權利為目的之行為，諸如假扣押
        、假處分、聲請強制執行、實行擔保權、催告、提起訴
        訟等，債權人皆得代位行使，亦有最高法院69年度台抗
        字第240號民事裁定足資參照。
　　　⒉曾雪鈴對原告負有債務且已陷於遲延，惟曾雪鈴於繼承
        系爭遺產後，迄今仍怠於申請辦理繼承登記及請求分割
        遺產，如原告不代位行使辦理繼承登記及分割遺產之權
        利，其債權即有不能受清償之虞等事實，有原告所提債
        權憑證影本、支付命令影本、支付命令確定證明書影本
        1份在卷可佐(見調字卷第14頁至第15頁、第16頁、第17
        頁)，被告亦未到場或提出書狀為爭執，自堪認定。原
        告代位曾雪鈴申請辦理繼承登記部分，本應由主管機關
        自行判斷是否合乎代位權行使要件，無庸等待法院裁判
        即可對其申請為准駁之處分，若申請人不服主管機關所
        為處分，才有循相關法律規定請求救濟之必要。然此正
        常途徑非常耗費當事人時間及勞力，本院復審酌分割遺
        產本應先行辦理繼承登記，二審就此請求亦多採取肯定
        見解，基於審級制度與訴訟經濟原則，勉強同意原告請
        求併於主文中諭知。從而，原告代位曾雪鈴申請辦理繼
        承登記、請求將系爭遺產按應繼分比例分割為分別共有
        ，核與上述法律規定及實務見解相符，洵屬有據。
　四、綜上，原告依民法第242條及第1164條之法律規定，代位
      曾雪鈴申請辦理繼承登記、請求將系爭遺產按應繼分比例
      分割為分別共有，為有理由，應予准許，爰判決如主文第
      1項及第2項所示。
　五、因共有物分割、經界或其他性質上類似之事件涉訟，由敗
      訴當事人負擔訴訟費用顯失公平者，法院得酌量情形，命
      勝訴之當事人負擔其一部；民事訴訟法第80條之1定有明
      文。遺產分割與共有物分割類似，被告應訴實因訴訟性質
      而不得不然，兩造均因本裁判而受有利益，實質上並無所
      謂何造勝訴敗訴之問題，由被告負擔全部訴訟費用顯失公
      平，故本院認ˋ訴訟費用應由兩造按繼承人應繼分比例分
      擔，爰判決如主文第3項所示。
　六、訴訟費用負擔之依據：民事訴訟法第80條之1。 
中　　華　　民　　國　　110 　年　　1 　　月　　15　　日
              臺灣臺南地方法院臺南簡易庭
　　　                        法  官　陳谷鴻　　　
以上正本證明與原本無異。   
如不服本判決，應於判決送達後20日內，向本院提出上訴狀並表
明上訴理由，如於本判決宣示後送達前提起上訴者，應於判決送
達後20日內補提上訴理由書（須附繕本）。如委任律師提起上訴
者，應一併繳納上訴審裁判費。
中　　華　　民　　國　　110 　年　　1 　　月　　15　　日
                              書記官  曾盈靜